臺灣高等法院民事判決　　　　　　　　 94年度重家上字第7號
上　訴　人　丁○○○
　　　　　　丙○○
　　　　　　己○○
共　　　同
訴訟代理人　陳長甫律師
被上訴人　　乙○○
　　　　　　戊○○○
　　　　　　甲○○○
共　　　同
訴訟代理人　石宜琳律師
複代理人　　張瑄律師
上列當事人間，因請求塗銷土地登記等事件，上訴人對於中華民
國94年4月8日臺灣板橋地方法院93年度重家訴字第 1號第一審判
決，提起上訴，經本院於94年10月25日言詞辯論終結，判決如下
：
    主  文
上訴駁回。
第二審訴訟費用由上訴人等負擔。
    事實及理由
一、被上訴人等起訴主張：上訴人丙○○與被上訴人等及訴外人
    方恩真、方恩哲、方恩宏，均為被繼承人陳水忠之直系血親
    卑親屬，同為民法第1138條第 1款之繼承人；上訴人己○○
    為上訴人丙○○之內弟、即上訴人丁○○○之胞弟；78年 8
    月間乘被繼承人陳水忠 (民國前2年11月2日生、85年11月17
    日歿 )年老體衰，意識不清，將不久於人世，遂萌不法所有
    意圖，竊取陳水忠之印鑑、所有坐落於台北縣泰山鄉○○段
    ○○段448、449等二筆地號之土地 (以下稱系爭土地)所有權
    狀、及其相關土地所有權移轉登記之文件資料，與上訴人己
    ○○通謀為虛偽之意思表示，就系爭土地偽造陳水忠與上訴
    人己○○間之土地買賣契約書、及土地所有權移轉登記相關
    文件，於同年9月4日持以向臺北縣新莊地政事務所為土地所
    有權移轉登記之申請，翌日登記完畢；79年 2月10日再由上
    訴人己○○與上訴人丙○○通謀，為虛偽買賣之意思表示，
    出售予上訴人丙○○，同年 3月27為所有權移轉登記完畢。
    92年 8月15日又與其妻即上訴人丁○○○通謀，為虛偽贈與
    之意思表示，同月19日為所有權移轉登記予上訴人丁○○○
    ；案經被上訴人乙○○自訴上訴人丙○○、己○○等偽造文
    書；為此，求為命上訴人等就系爭土地之所為所有權之移轉
    登記，均應予以塗銷之判決。並聲明：(一)上訴駁回。(二)
    第二審訴訟費用由上訴人等負擔。
二、上訴人等則以：被上訴人等與上訴人丙○○同為被繼承人陳
    水忠之繼承人，固屬不虛，惟被繼承人陳水忠於78年 8月間
    為公平分配其財產，擬將系爭土地分配予上訴人丙○○，因
    規避贈與稅捐，始以買賣原因，親自委託代書將系爭土地之
    所有權，移轉登記予上訴人己○○，再由上訴人己○○以買
    賣原因，迂迴移轉登記予上訴人丙○○；92年 8月15日上訴
    人丙○○以贈與之意思，移轉登記予配偶即上訴人丁○○○
    ，且丁○○○於接受上訴人丙○○之贈與時，對於被繼承人
    陳水忠與上訴人己○○間、及上訴人己○○與上訴人丙○○
    間之所有權移轉登記原因，為假買賣，確不知情等語，資為
    抗辯；並聲明：(一)原判決廢棄。(二)被上訴人等在第一審
    之訴駁回。(三)第一、二審訴訟費用由被上訴人等負擔。
三、被上訴人等主張上訴人丙○○與被上訴人等及訴外人方恩真
    、方恩哲、方恩宏，均為被繼承人陳水忠之直系血親卑親屬
    ，同為民法第1138條第 1款之繼承人；上訴人己○○為上訴
    人丙○○之內弟、即上訴人丁○○○之胞弟；78年 8月間被
    繼承人陳水忠所有系爭土地二筆之所有權，以通謀虛偽買賣
    之意思表示，簽訂土地買賣契約書，出售予上訴人己○○，
    同年9月4日向臺北縣新莊地政事務所為土地所有權移轉登記
    之申請，翌日登記完畢；79年 2月10日再由上訴人己○○與
    上訴人丙○○通謀，為虛偽買賣之意思表示，出售予上訴人
    丙○○，同年3月27為所有權移轉登記完畢。92年8月15日上
    訴人丙○○以贈與原因，為所有權移轉登記之申請，同月19
    日為所有權移轉登記予上訴人丁○○○；案經被上訴人乙○
    ○自訴上訴人丙○○、己○○等偽造文書等事實，為上訴人
    等所不爭執 (原審重家訴卷第12頁自認：「…為了逃避贈與
    稅，所以以假買賣的方式來訂立契約予以移轉，被告承認確
    實有假買賣的情形，…」、24頁、本院卷第35頁自認：「我
    們主張有兩個通謀虛偽意思表示沒有錯… )，且有繼承表、
    戶籍謄本、系爭土地登記謄本、本院90年度上更 (1)字第27
    2號、92年上更 (2)字第715號、最高法院92年度臺上字第58
    22號刑事判決等在卷 (原審重調卷第20頁、第22頁至第36頁
    、第80、81頁、第54頁至第71頁、原審重家訴卷第40頁50頁
     )為憑，被上訴人等主張之上開事實，應堪信為真實。
四、被上訴人等主張上訴人丙○○係以被繼承人陳水忠年老體衰
    ，意識不清，將不久於人世，遂萌不法所有意圖，竊取陳水
    忠之印鑑、所有系爭土地所有權狀、及其相關土地所有權移
    轉登記之文件資料，與上訴人己○○通謀，為系爭土地虛偽
    買賣之意思表示，將系爭土地所有權迂迴移轉登記予上訴人
    丙○○，嗣上訴人丙○○又以贈與原因，移轉登記予其配偶
    、即上訴人丁○○○，共同侵害被上訴人等之權益等語；上
    訴人等則以被上訴人等與上訴人丙○○之被繼承人陳水忠，
    為公平分配其財產，擬將系爭土地分配予上訴人丙○○，為
    規避贈與稅捐，始以買賣原因，親自委託代書將系爭土地之
    所有權，移轉登記予上訴人己○○，再由上訴人己○○以買
    賣原因，迂迴移轉登記予上訴人丙○○；92年 8月15日上訴
    人丙○○以贈與之意思，移轉登記予配偶即上訴人丁○○○
    ，且丁○○○於接受上訴人丙○○之贈與時，對於被繼承人
    陳水忠與上訴人己○○間、及上訴人己○○與上訴人丙○○
    間之所有權移轉登記原因，為假買賣，確不知情等語為抗辯
    ；經查：
(一)被上訴人等主張上訴人丙○○係以被繼承人陳水忠年老體衰
    ，意識不清，將不久於人世，遂萌不法所有意圖，竊取陳水
    忠之印鑑、所有系爭土地所有權狀、及其相關土地所有權移
    轉登記之文件資料，與上訴人己○○通謀，為系爭土地虛偽
    買賣之意思表示，將系爭土地所有權迂迴移轉登記予上訴人
    丙○○，認上訴人丙○○、己○○等涉有偽造文書罪嫌等語
    ；惟查上訴人丙○○、己○○所涉竊盜、竊佔及行使偽造私
    文書等罪嫌，經被上訴人等提起自訴，歷經原法院、本院、
    最高法院刑事判決上訴人等自訴不受理，並認定上訴人丙○
    ○、己○○無竊盜、竊佔及行使偽造私文書之犯行，有前揭
    刑事判決在卷足稽；被上訴人等主張上訴人丙○○、己○○
    以竊盜、竊佔及行使偽造私文書之犯行，將系爭土地迂迴移
    轉登記予上訴人丙○○，即無可採。
(二)按：當事人主張之事實，經他造於準備書狀內或言詞辯論時
    或在受命法官、受託法官前自認者，無庸舉證，民事訴訟法
    第279條第1項定有明文。又：「虛偽意思表示，隱藏他項法
    律行為者，適用關於該項法律行為之規定，民法第87條第 2
    項固定有明文，惟是否隱藏他項法律行為，亦須由當事人予
    以主張，法院始得加以審究。又當事人就其有利於己之事實
    ，應負舉證之責。是主張隱藏有他項法律行為之人，自應就
    此利己之事實，負舉證責任。」、「依民法第87條第 2項規
    定：虛偽意思表示，隱藏他項法律行為者，適用關於該項法
    律行為之規定。原審既認上開聘金係兩造通謀而為之虛偽贈
    與，然則該虛偽贈與所隱藏者，究是何種法律行為；亦即被
    上訴人收受上訴人之上開聘金，究屬因訂婚而為贈與以外之
    何種法律關係？乃原判決並無說明，遽謂上訴人不得依民法
    第979條之1規定請求被上訴人返還云云，亦嫌理由不備。」
    有最高法院48年度臺上字第29號判例、85年度臺上字第2114
    號、79年度臺上字第1820號等判決意旨，可資參照。本件被
    上訴人主張上訴人己○○與被繼承人陳水忠間，以通謀虛偽
    買賣之意思表示，將系爭土地之所有有權移轉登記予上訴人
    己○○，嗣再由上訴人己○○與上訴人丙○○通謀，而為虛
    偽買賣之意思表示，又將系爭土地之所有權移轉登記予上訴
    人丙○○等事實，已為上訴人等所不爭執，已如前述；依前
    揭民事訴訟法第279條第1項之規定，被上訴人就其主張上訴
    人己○○與被繼承人陳水忠、及上訴人己○○與上訴人丙○
    ○間，為通謀虛偽買賣意思示，毋庸舉證。上訴人等就其抗
    辯其通謀虛偽買賣之意思表示，隱藏被繼承人陳水忠贈與予
    上訴人丙○○之法律行為，應依前揭最高法院判決意旨，負
    舉證之責任。
(三)上訴人等抗辯被上訴人等與上訴人丙○○之被繼承人陳水忠
    ，為規避贈與稅捐，而將系爭土地所有權迂迴移轉登記予上
    訴人丙○○等語；惟查上訴人丙○○於民國78年間具有自耕
    農能力，系爭土地又為農業用地之事實，為上訴人等所不爭
    執，依70年 6月19日總統令修正公佈施行之遺產及贈與稅法
    第20條第 5款規定：家庭農場之農業用地，贈與由能自耕之
    配偶或民法第1138條所定繼承人一人受贈而繼續經營農業生
    產者，不計入贈與總額；72年8月1日總統令修正公佈施行之
    農業發展條例第31條規定家庭農場之農業用地，其由能自耕
    之繼承人一人繼承或承受，而繼續經營農業生產者，免徵遺
    產稅或贈與稅。依上開法條規定，上訴人丙○○於78年間受
    贈其父陳水忠所贈與系爭土地，而為所有權移轉登記，毋庸
    課徵贈與稅，至為明確；上訴人等抗辯為規避贈與稅捐，而
    將系爭土地所有權迂迴移轉登記予上訴人丙○○等語，顯不
    足採。
(四)上訴人等以被上訴人等與上訴人丙○○之被繼承人陳水忠，
    於78年間鑑於年事已高，為公平分配其財產，將其被徵收之
    土地所獲補償金1,500餘萬元，分配予被上訴人乙○○750萬
    元，長女陳月嬌82萬元、被上訴人戊○○○、甲○○○各32
    萬元、其餘 600餘萬元留為自己養老之用，委由上訴人丙○
    ○保管，將系爭土地分配予上訴人丙○○等語為抗辯；惟查
    上訴人丙○○於原法院88年度自字第 230號自訴被上訴人乙
    ○○誣告案件，其自訴意旨略以：上訴人之父陳水忠於78年
    6 月間將其所有坐落泰山鄉○○○段 241小段18、31及40-1
    土地被徵收，扣除土地增值稅後共15,547,701元之補償費，
    分予上訴人與被上訴人乙○○各 750萬元，陳月嬌、被上訴
    人戊○○○、甲○○○各32萬元，…等語，有該刑事判決在
    卷(原審重調卷第72頁)足稽；上訴人丙○○於本件訴訟中抗
    辯未獲得分配徵收土地補償費，係獲分配系爭土地之事實，
    顯與其自訴意旨不符，而非可採。
(五)上訴人等又以被上訴人等對於被繼承人陳水忠於78年間分配
    財產，將系爭土地分配予上訴人丙○○，經被上訴人甲○○
    ○之夫徐健翔之介紹，由陳水忠親自委託專辦代書曾勝賢為
    所有權移轉登記之事實，均已知悉等語為抗辯；惟查上訴人
    抗辯被上訴人等已獲悉被繼承人陳水忠已將系爭土地分配予
    上訴人丙○○之事實，被繼承人陳水忠自可將系爭土地之所
    有權，直接移轉登記予上訴人丙○○，既免贈與稅，又可避
    免承擔風險，毋庸迂迴移轉登記予上訴人丙○○之妻舅、即
    上訴人己○○，再移轉登記予上訴人丙○○；上訴人等抗辯
    被上訴人等獲悉被繼承人陳水忠已將系爭土地，贈與予上訴
    人丙○○之事實，自無可採。
(六)綜合上述，無一足資證明被繼承人陳水忠與上訴人己○○間
    、上訴人己○○與上訴人丙○○間，所為通謀虛偽買賣之意
    思表示，隱藏有被繼承人陳水忠將系爭土地贈與予上訴人丙
    ○○之法律行為，矧被繼承人陳水忠與上訴人己○○間之通
    謀虛偽買賣意思表示，將系爭土地所有權移轉登記予上訴人
    己○○，其所隱藏之其他法律行為，非僅贈與行為一端，諸
    如信託登記、或如上訴人於本院又抗辯為借名登記等；而借
    名登記或係被繼承人陳水忠暫以上訴人己○○之名義為所有
    權登記，亦不足為被繼承人陳水忠有將系爭土地贈與予上訴
    人丙○○之意思表示之證明。上訴人又以通謀虛偽買賣之意
    思表示，隱藏有借名登記之法律行為，亦非足取。
五、上訴人等又以被繼承人陳水忠與上訴人己○○間、上訴人己
    ○○與上訴丙○○間之通謀虛偽買賣意思表示，雖依民法第
    87條第 1項前段之規定為無效，但不影響所有權移轉登記之
    真正，基於物權無因性，其所有權移轉登記之物權行為，仍
    為有效等語為抗辯；經查：
(一)查法律行為分為債權行為與物權行為，前者以發生債之關係
    為目的之要因行為，後者之目的在使物權直接發生變動，避
    免法律關係趨於複雜，影響交易安全，使之獨立於原因行為
    之外而成為無因行為。申言之，所謂物權行為，係指發生物
    權法上物權變動效果之法律行為。民法第758條第1項前段所
    為：不動產物權，依法律行為而取得設定、喪失、及變更者
    ，非經登記，不生效力之規定，所稱法律行為，即係指物權
    行為而言。又所謂物權行為無因性，係指物權行為不因債權
    行為不成立、無效或被撤銷而受影響而言。惟物權行為有不
    成立、無效或被撤銷之事由時，其物權行為之效力仍應受影
    響，自不待言。
(二)不動產物權之移轉或設定，應以書面為之，民法第 760條定
    有明文，此項規定係指不動產之物權行為，應以書面為其要
    式行為，書面內容之意思表示，應與當事人物權行為之真意
    合致，地政登記機關始得據為以為物權登記。本件上訴人等
    對於被繼承人陳水忠與上訴人己○○間、上訴人己○○與上
    訴丙○○間，就系爭土地所有權移轉登記要式行為之書面內
    容，均係通謀虛偽買賣之意思表示之事實，並不爭執，已如
    前述；被繼承人陳水忠無使上訴人己○○取得系爭土地之所
    有權之意思，上訴人己○○亦無意取得系爭土地之所有權，
    被繼承人陳水忠與上訴人己○○間之物權行為，亦屬虛偽之
    意思表示；上訴人己○○自始未取得系爭土地之所有權，對
    於系爭土地自無處分權，其與上訴人丙○○間之物權行為，
    為無權處分。被繼承人陳水忠與上訴人己○○間、上訴人己
    ○○與上訴丙○○間，就系爭土地所有權移轉登記之物權行
    為，亦同屬通謀虛偽意思表示之法律行為，依民法第87條第
     1項前段規定為無效，系爭土地所有權自不生移轉效力。上
    訴人等抗辯系爭土地所有權移轉登記，不因通謀虛偽買賣之
    意思表示無效，而受影響，即無可採。
六、上訴人丁○○○以其受贈系爭土地為善意第三人，不因被繼
    承人陳水忠與上訴人己○○間、及上訴人己○○與上訴人丙
    ○○間通謀虛偽買賣之意思表示，為無效法律行為之影響等
    語為抗辯；
(一)上訴人丁○○○為上訴人丙○○之妻，本件被上訴人等自民
    國86年即因系爭土地所有權移轉登記事件，自訴上訴人丙○
    ○、己○○涉有竊盜、竊佔、及行使偽造私文書等罪嫌，歷
    經法院常年審判期間，上訴人丁○○○多次陪同上訴人丙○
    ○到庭等事實，為上訴人等所不爭執；上訴人丙○○於上述
    刑事訴訟期間之92年 8月19日始以贈與原因，將系爭土地所
    有權移轉登記予上訴人丁○○○，有土地登記謄本在卷為憑
    ；上訴人丁○○○受贈系爭土地顯非善意第三人，至為明確
    。
(二)按：表意人與相對人通謀而為虛偽意思表示者，其意思表示
    無效，但不得以其無效對抗善意第三人，民法第87條第 1項
    定有明文。所謂不得以其無效對抗善意第三人，並非謂其虛
    偽之意思表示對該第三人為有效，而係謂善意第三人有「選
    擇權」，得主張其無效，亦得主張為有效，此即「相對無效
    」。本件上訴人丁○○○並非善意第三人，已如前述，自無
    此一選擇權；即上訴人丙○○將系爭土地所有權移轉登記予
    上訴人丁○○○之行為，乃屬無權處分行為，自無可能再經
    已死亡之權利人陳水忠之承認使之發生效力，上訴人丁○○
    ○非得主張上開通謀虛偽買賣之意思表示為有效，自無法取
    得系爭土地之所有權。
(三)至土地法第43條雖有：「依本法所為之登記，有絕對效力。
    」之規定，惟查此項規定係在保護善意之第三人，將登記事
    項賦予絕對真實之公信力，善意第三人信賴登記而取得土地
    權利時，即能因此受到保護而取得其所有權；非善意第三人
    即使取得土地所有權，自不受土地法第43條規定之保護，真
    正權利人仍得提起塗銷登記之訴，此一善意受讓制度，旨在
    保障交易安全。本件上訴人丁○○○非善意之第三人，自不
    能享有土地法第43條善意取得規定之保護，上訴人丙○○將
    系爭土地所有權移轉登記予上訴人丁○○○，自不生登記之
    效力。
七、從而，被上訴人等與上訴人丙○○同為被繼承人陳水忠之繼
    承人，對於系爭土地為公同共有人，基於民法第 767條中段
    規定，請求上訴人等將系爭土地之所有權移轉登記，予以塗
    銷，於法尚無不合，應予准許；原法院為被上訴人等勝訴判
    決，經核尚無違誤；上訴意旨仍持陳詞，指摘原法院之判決
    不當，求予廢棄，非有理由，應予駁回。
八、本件事證已臻明確，兩造其他攻擊、防禦方法，及提出未援
    用之證據，經斟酌後認不影響判決基礎，無逐一論述必要，
    併此敘明。
據上論結，本件上訴為無理由，爰判決如主文。
中　　華　　民　　國　　94　　年　　11　　月　　 1    日
　　　　　　　　　民事第五庭    　審判長法　官  林丁寶
　　　　　　　　　　　　　　　　        法　官  高鳳仙
　　　　　　　　　　　　　　　　        法　官  陳博享
正本係照原本作成。
如不服本判決，應於收受送達後20日內向本院提出上訴書狀，其
未表明上訴理由者，應於提出上訴後20日內向本院補提理由書狀
（均須按他造當事人之人數附繕本）上訴時應提出委任律師或具
有律師資格之人之委任狀；委任有律師資格者，另應附具律師資
格證書及釋明委任人與受任人有民事訴訟法第466條之一第一項
但書或第二項（詳附註）所定關係之釋明文書影本。
中　　華　　民　　國　　94　　年　　11　　月　　2 　　日
　　　　　　　　　　　　　　　　　　　書記官   鄭靜如
附註：
民事訴訟法第466條之一（第一項、第二項）：
對於第二審判決上訴，上訴人應委任律師為訴訟代理人。但上訴
人或其他法定代理人具有律師資格者，不在此限。
上訴人之配偶、三親等內之血親、二親等內之姻親，或上訴人為
法人、中央或地方機關時，其所屬專任人員具有律師資格並經法
院認為適當者，亦得為第三審訴訟代理人。
